臺灣高等法院臺中分院刑事判決　　　　　　　　　　九十一年度上訴字第八二四號
　　上　訴　人　臺灣台中地方法院檢察署檢察官
　　被　　　告　己○○
　　選任辯護人　林錦隆
　　　　　　　　劉建成
　　被　　　告　丙○○
　　選任辯護人　林錦隆
　　被　　　告　乙○○
　　選任辯護人　賴利水
右上訴人因被告等貪污治罪條例案件，不服臺灣台中地方法院九十年度訴字第一二四
號中華民國九十一年四月八日第一審判決（起訴案號：臺灣台中地方法院檢察署八十
八年度偵字第一六五七五號），提起上訴，本院判決如左：
      主  文
原判決撤銷。
己○○、丙○○共同依據法令從事公務之人員，對於主管之事務，直接圖利，各處有
期徒刑伍年壹月，褫奪公權參年。共同圖利所得財物新台幣壹仟萬元應予連帶追繳沒
收，如全部或一部無法追繳時，以其財產抵償之。
乙○○與依據法令從事公務之人員，共同對於主管之事務，直接圖利，處有期徒刑伍
年壹月，褫奪公權參年。共同圖利所得財物新台幣壹仟萬元應予連帶追繳沒收，如全
部或一部無法追繳時，以其財產抵償之。
      事  實
一、己○○自民國（下同）八十一年間起調任為台灣銀行健行分行（以下簡稱台銀健
    行分行）經理（嗣改調為台銀企劃部駐區輔導委員），綜理該分行之存、放款、
    外匯及有關金融暨管理等各項業務，丙○○為該分行襄理，負責存、放款等業務
    ，李永州於八十四年間為台銀台中分行中級專員（己○○於調任台銀健行分行經
    理之前，擔任台銀黎明分行任經理時，李永州亦為該分行之職員），均為依據法
    令從事公務之人員。乙○○為醒豐紙業股份有限公司（以下簡稱醒豐公司）之實
    際負責人，潘杏茂為廣聯印刷股份有限公司（以下簡稱簡稱廣聯公司）負責人。
    乙○○自八十二年間起以醒豐公司名義向台銀健行分行貸款，八十三年四月間，
    乙○○前以醒豐公司名義，並以台中市○區○○○段第三八九之四八○、公館段
    一八七之五二、一八七之五三等地號，及其上建物即門牌號碼台中市○區○○○
    路二段十八號（之後整編為西區○○○○街一九六號）向台銀健行分行辦理之國
    內購料融資貸款分別為新台幣（下同）五百萬元及一千萬元（共一千五百萬元）
    到期，乃辦理續借手續，借款期限一年，於同年四月二十六日貸款撥入帳戶。嗣
    乙○○所經營之公司營運發生困難，以醒豐公司名義向台銀健行分行貸款部分，
    迨八十四年四月還款日時，五百萬元部分本息均未曾清償，一千萬元部分則尚有
    八百八十九萬七千九百零四元未還，被列為拒絕往來戶。台銀健行分行即向乙○
    ○催討，己○○並數次以口頭告知乙○○，因醒豐公司於台銀健行分行有逾期放
    款債務，若不儘速處理，將拍賣所抵押之房、地用以清償銀行貸款債務等語，因
    乙○○實際擔任負責人之醒豐公司遭銀行拒絕往來，無法再獲得貸款週轉，致難
    以營運，為繼續使公司資產不致被拍賣致血本無歸，乃與己○○、丙○○及友人
    李永州商議，初步擬以尋找買主購買前開醒豐公司用以向台銀健行分行設定抵押
    權之不動產部分，使第三人代位清償醒豐公司債務之方法，以解決醒豐公司對台
    銀健行分行貸款債務，恰適逢乙○○昔日公司職員潘杏茂（業經檢察官處分不起
    訴確定在案）因成立廣聯公司而向醒豐公司購買印刷紙張，彼此又再聯繫，乙○
    ○知潘杏茂之財務狀況亦欠佳，於八十四年四月間，先藉故介紹李永州與潘杏茂
    認識，隨後乙○○向潘杏茂遊說稱李永州為台銀經理（離職時為中級專員），可
    以較優渥之條件向金融機構辦理貸款，以貸款所得款項清償醒豐公司債務，且可
    由李永州以該貸得款項與其合夥購地、購置機器，俾擴充公司經營規模，同時解
    決廣聯公司資金及其個人債務問題，李永州亦向潘杏茂提出合作條件為給予百分
    之三十乾股等為由向潘杏茂遊說，潘杏茂因急於購買印刷機擴充營業，乃向李永
    州、乙○○二人詢問如何儘快辦理，李永州、乙○○二人遂向潘杏茂表示如果要
    快的話，最好用廣聯公司所使用之Ａ倍型四色印刷機向台銀健行分行辦理抵押貸
    款，潘杏茂則告以該印刷機係於八十二年十月一日向中國租賃股份有限公司（嗣
    改為中租迪和租賃股份有限公司，以下簡稱中租迪和公司）租賃，租賃期間自八
    十三年一月一日起至八十五年十二月一日止，並已設定動產抵押且尚有部分款項
    尚未到期，怎麼能辦呢？李永州說台銀健行分行部分沒問題，他會處理好（即會
    去打點安排之意），但要潘杏茂交付購買該印刷機之所有買賣資料，潘杏茂乃將
    該印刷機之所有買賣資料交給李永州。李永州、乙○○二人旋又至台銀健行分行
    與經理己○○、襄理丙○○私下洽談清償債務及辦理抵押貸款事宜，李永州、己
    ○○及丙○○等三人明知依台灣銀行授信案件借款人應檢附徵信資料清單包括公
    司章程、股東名冊、董監事名單、主要負責人、保證人個人資料表、財務報表（
    含資產負債表、損益、表股東權益變動表）、有關科目明細表，依工作說明書所
    載工作項目徵信調查及擔保品鑑估之工作說明，應審閱客戶檢附之徵信資料是否
    齊全及其申請是否符合規定、看廠、核對客戶帳冊、側面調查，注意事項則包括
    借款人對之借款總金額在財政部規定一定金額以上者，其提供之財務報表應經會
    計師融資簽證，始可受理憑核，借款人提供之資料可洽其攜帶來行查對，或前往
    客戶之營業場所查對其帳冊，以求證實，又依台灣銀行擔保品處理辦法第四條擔
    保品之估價及放款值之核估標準‧‧‧三、機器設備：機器設備原則上應以購置
    成本扣除折舊按以下公式計算放款值：購置成本×（一減折舊率＝估價值，估價
    金額×放款率（最高70％）＝放款值，折舊率按已使用年數與耐用年限比例計算
    之，購置成本如係進口者，得以ＣＩＦ加計關稅計價，但關稅辦理記帳者，不得
    計入。機器設備因使用耗損、折舊或物價波動等關係，其價值變動較大，為明瞭
    其實際價值，應於適當時期辦理重估。(五)機器設備以與廠房土地同時抵押為原則
    。(六)受理機器設備，應由借款人提供購買（或取得）證明文件，如發票等，並造
    具明細表及配置圖以供實地清點，查勘及估價之用。另依台灣銀行擔保品處理辦
    法第四條：「擔保品之估價及放款值之核估標準：十、各項擔保品之估價，以自
    行核估為原則，如擔保品性質特殊或因與本行估價標準所估之價值相差懸殊或因
    須專門技術鑑估者，營業單位認為有必要，得同意借款人。委託知名度高且可靠
    之專門技術機構鑑估，並應於授信核簽准駁或請核單內敘明委鑑理由。」，依台
    灣銀行八十三年四月六日銀業字第○四三五八號函，其說明：三、「為確保以機
    器設備抵押放款行庫債權，對放款條件應如何加以限制」之研議結論為：（４）
    就抵押權設定及貸放期限方面：貸放期限應斟酌動產折舊年限、市場性、性能狀
    況、使用情形及借款人償還能力等考量，最長不超過五年為原則。另依公務員服
    務法第六條規定，公務員不得假借權力，以圖本身或他人之利益等規定，竟與乙
    ○○共同基於圖利第三人廣聯公司、醒豐公司及阮素芬（李永州之妻）之犯意聯
    絡，先於協商後獲致結論：「乙○○將時價一千五百萬元之前述以醒豐公司名義
    辦理抵押貸款而設定不動產抵押之台中市西區○○○○街一九六號房屋所有權移
    轉給李永州，但登記所有權人為李永州之妻阮素芬，由李永州承受醒豐公司於健
    行分行之債務。醒豐公司之債務，由李永州以上開因承受債務而取得之台中市西
    區○○○○街一九六號房屋再設定一千萬元，並以其妻阮素芬之名義向台銀健行
    分行貸款八百萬元，其中三百五十萬元係行員購屋貸款，其餘四百五十萬元係一
    般購屋，用以轉償上開債務中之八百萬元。其餘部分，以廣聯公司之名義，用印
    刷機器貸款一千萬元，並將部分款項轉償醒豐公司之逾期款，除可免醒豐公司資
    產遭查封而得以繼續營運外，且可降低台銀健行分行之逾放比率。」，亦即李永
    州不需花費任何現金即可獲得市價一千五百萬元之房屋一棟，並可俟機以阮素芬
    名義提領，乙○○對台銀健行分行之貸款債務並同時清償而解決，談妥後，李永
    州隨即於同年四月二十四日以阮素芬之名義向台銀健行分行提出內容略為：「有
    意向醒豐公司承購前述不動產，並願代為清償該公司之債務，請同意塗銷設定」
    之申請書，李永州並另以廣聯公司名義向台銀健行分行申請擬以廣聯公司進口之
    Ａ倍型四色印刷機設定動產抵押貸款一千萬元，己○○、丙○○等受理後，交徵
    信承辦人謝中庭進行徵信調查，謝中庭依上開台灣銀行有關規定將申請書、個人
    資料（負責人、保證人）、公司資料表及個人資料表等表格交廣聯公司負責人潘
    杏茂填寫，並請潘杏茂準備廣聯公司之公司財務報表、公司執照、公司章程、股
    東名冊、登記事項卡、股東同意貸款之會議記錄等相關資料，並於潘杏茂提出後
    ，依據該文件資料前往太平市○○路永新巷十三號廣聯公司實地瞭解營運狀況，
    李永州亦在場，李永州介紹潘杏茂與謝中庭認識後，謝中庭便核對Ａ倍型四色印
    刷機之型號，當時潘杏茂仍再向李永州查詢該印刷機係向中租迪和公司租賃的事
    ，台銀健行分行人員是否知道？李永州告以已經知道了，銀行林經理（應係指襄
    理丙○○）同意先放款再還給中租迪和公司以終止租約云云。謝中庭核對Ａ倍型
    四色印刷機之型號無誤後，便向潘杏茂索取該機器之購買發票、進口憑證等相關
    資料，但潘杏茂表示沒有上述資料，因為廣聯公司無法提供購買該機器之發票、
    進口憑證等相關資料，而所送之財務報表又無購買該機器之支出等記載，根本無
    從判定該機器是何人所有及該機器價值若干，謝中庭於返回台銀健行分行後便將
    廣聯公司無法提供購買機器之發票、進口憑證等資料之情事報告襄理丙○○，丙
    ○○聽完報告後，表示他知道了，他會處理，謝中庭便暫時不再徵信本貸款案。
    李永州、乙○○得知徵信有問題後，便將有註明買主為廣聯公司之廣聯公司向日
    本INTERTECK  CO,LTD 購買Ａ倍型四色印刷機之買賣契約書上機器買賣金額日幣
    JP14,800,000變造為74,800,000，即將一千四百八十萬日幣變造為七千四百八十
    萬日幣，以提高機器之價值，李永州、乙○○等之上開變造買賣契約書之行為，
    足以生損害於日本INTERTECK CO,LTD、廣聯公司及台灣銀行核准貸款之正確性。
    嗣再由乙○○以電話與不知情之大華不動產鑑定股份有限公司副總經理甲○○（
    現已調升為總經理）聯絡，佯稱要作機器價值評估，要作供股東參考，甲○○不
    知有詐，亦不知係作為向台灣銀行辦理抵押貸款之用，遂予同意，並約定鑑價費
    用為二萬元，乙○○於甲○○同意後，再利用其辦公室之傳真機將上開變造過之
    買賣契約書傳真給甲○○，甲○○即交業務部依鑑價程序派員鑑價，指派之人員
    庚○○、蕭伊利並前往廣聯公司實地勘查，因廣聯公司確有該Ａ倍型四色印刷機
    ，且確有營業中，故隨即作出於八十四年五月二十日估價，Ａ倍型四色印刷機估
    價金額新台幣一千九百萬元之與事實不符之估價報告書交予乙○○，乙○○再持
    交有犯意聯絡之丙○○。丙○○擬將乙○○交付之大華不動產鑑定股份有限公司
    製作之估價報告書二本交予謝中庭憑以製作徵作報告，但謝中庭外出不在辦公室
    ，乃置於謝中庭之辦公桌上，再於謝中庭回辦公室後，指示謝中庭參考該大華不
    動產鑑定股份有限公司之估價報告書進行估價，以便填寫徵信報告，不知情之謝
    中庭才依據該大華不動產鑑定股份有限公司之估價報告書認定上述機器之價值，
    而在勘估表上填註「勘估價值依大華不動產鑑定股份有限公司之勘估金額」附上
    估價報告書轉呈丙○○襄理完結徵信。因丙○○指示不知情之徵信承辦人謝中庭
    依乙○○委託大華不動產鑑定股份有限公司之估價報告書，將原價格為日幣一千
    四百八十萬元，折合新台幣不過約四百萬元之上述中古印刷機，在組裝使用二年
    後竟仍高估達新台幣一千九百萬元。己○○、丙○○等因事先巳與乙○○、李永
    州等談妥故予同意，惟因無進口之憑證，乃要求須檢附不動產鑑定公司超過一千
    萬元之估價報告書，並於報告書中認定所有權人為廣聯公司，以作為估價依據，
    該印刷機器先前已向中國租賃股份有限公司辦理動產抵押設定及貸款，且本項機
    器貸款之真正用途為轉轉償醒豐公司向該分行貸款之逾期債務，而非「資本性支
    出」，己○○、丙○○等於八十四年五月廿七日核貸時，竟因與乙○○、李永州
    等為前開犯意聯絡，乃違背上開作業及法令規定，進口機器為擔保品，應索取原
    始交易等進口憑證，供確認及勘估參考，並未索取。丙○○並於初審意見欄填載
    ：「該公司成立於民國八十二年六月，目前登記及實收資本額5,000 千元，經營
    文具、紙張、書刊、雜誌之買賣及紙張印刷業務。原負責人鄭月美八十三年八月
    改組由潘杏茂擔任董事長，依財務分析，八十三年底資產總額4,731 千元，負債
    總額133千元，淨值4,598千元，各主要財務比率為流動比率2.9361％，固定比率
    17.9％，負債比率102.9％，淨值比率97.2％ ，財務結構尚可。業務方面八十二
    年度（8-12月）營收39千元，八十三年度5,354千元，成長率5,620.1％，另依營
    業稅單影本計列八十四年一至四月之營業額22,984千元，月平均成長11,879％，
    業務高額成長主要係目前接單方式由已往之工繳改為連工帶料所致。鑒於該公司
    目前財務狀況尚正常，營收持續成長，經查雖於84.5.1發生退票一次紀錄，金額
    僅19千元，目前，正向票交所聲請註銷中，為配合該公司資本性支出需要，扶助
    中小企業正常發展，擬請准按下列條件敘做：科目：中擔放─定期，額度新台幣
    一千萬元，期限：五年，用途：資本性支出，擔保品及押值：機器設備押值
    10,450千元，連帶保證人：潘杏茂、戊○○、阮素芬等三人以私人身分連帶保證
    ，本票背書人或發票人潘杏茂、戊○○、阮素芬，撥貸及償還辦法：一次撥貸，
    前一年寬限期按月付息，餘四年以每一個月為一期分48期按期平均攤還本金並息
    ，出具每期還款本票經潘杏茂、戊○○、阮素芬等三人背書後交本行存執兌價。
    其他條件：請加強與本分行存匯業務往來。其餘未盡事宜悉照本行有關授信
    規定辦理。並於同月二十七日，透過放款審議小組作形式上之審議程序，即核准
    貸款一千萬元，同月三十一日將該貸款撥入該行第000000000000號
    廣聯印刷股份有限公司之帳戶，除提出其中之三百萬元交廣聯公司外，李永州、
    乙○○另以廣聯公司之支票，由阮素芬提領七百萬元供乙○○支用，乙○○並將
    其中六百五十八萬七千二百六十八元轉償醒豐公司之逾期款（包括本息），及交
    由阮素芬提領現金或轉存入阮素芬設於華銀五權分行之Ｓ五八七一一號帳戶使用
    ，嗣李永州、阮素芬均移居加拿大，廣聯公司於貸後二個月即未繳利息，隨後並
    停業，雖台銀健行分行循民事途徑求償，但因作為徵信所用之廣聯公司所使用之
    Ａ倍型四色印刷機所有權屬中租迪和公司所有，致使台銀健行分行無從求償，形
    成高達一千零八十八萬八千餘元（包括利息）之呆帳損失，己○○、丙○○、李
    永州、乙○○等人因而共同圖利廣聯公司三百萬元、醒豐公司六百五十八萬七千
    二百六十八元及阮素芬四十一萬二千七百三十二元。
二、案經法務部調查局台中市調查站移送台灣台中地方法院檢察署檢察官偵查起訴。
      理  由
一、按於九十二年二月六日經總統公布實施之修正刑事訴訟法施行法第七條之三規定
    ：「中華民國九十二年一月十四日修正通過之刑事訴訟法施行前，已繫屬於各級
    法院之案件，其以後之訴訟程序，應依修正刑事訴訟法終結之。但修正刑事訴訟
    法施行前已依法定程序進行之訴訟程序，其效力不受影響」。本件係於九十年一
    月三日起訴繫屬於第一審法院，是證人戊○○、甲○○、謝中庭等三人於九十二
    年九月一日前所為之證詞，縱未依法具結，因該程序均在修正刑事訴訟法施行前
    依修正前之法定程序踐行之訴訟程序，依上開規定，其等所為證言（包括警詢筆
    錄）之效力不受修正刑事訴訟法之影響。又證人戊○○於八十八年五月十四日調
    查站證稱：「（問：你先生潘杏茂有無告知你，八十四年五月間以Ａ倍型四色印
    表機向台灣銀行健行分行貸款新台幣（下同）一千萬元時，有無告知該銀行之經
    理等人該印刷機器在中租迪和租賃股份有限公司已經設定並有借款之事實？）答
    稱：有的，我先生潘杏茂曾告訴我，當初廣聯印刷股份有限公司向台灣銀行健行
    分行辦理機器貸款時，曾告知該行經理該印刷機器已有向中租迪和租賃股份有限
    公司辦理貸款，而之前李永州就向我先生表示雖然機器已向中租迪和租賃股份有
    限公司貸款，但他有辦法再向銀行貸款，果然我先生雖告知銀行經理機器已向他
    行辦理貸款，結果仍能貸到款項，使得我們非常相信李永州的能力：：」等語部
    分，及於八十八年八月五日於偵查中證稱：「（問：你先生與台銀以機器借款，
    你參與到何程度？）答稱：李永州說他退休後要與我們合作生意，他說有能力向
    銀行貸款，要我蓋章及簽名，因為土地、房屋我們用租的，機器也是向別人租來
    的，但李永州說他有辦法向銀行貸款，而實際接觸是與我先生談的，但我先生有
    對我說內容，我當時還說他怎麼那麼有辦法，機器是租來的還可貸到款，我先生
    說那人（李永州）是銀行的經理：：」等語部分，依其證述內容觀之，證人戊○
    ○所述上情係聽聞其夫潘杏茂所述，始得知上情，並非在前開現場親自聞見，是
    其上開陳述內容顯係轉述他人之意見，無從擔保其陳述內容之真實性，故證人戊
    ○○之上開傳聞證言不具證據能力，不得以之作為認定犯罪事實之依據。復按修
    正前刑事訴訟法第一百五十九條規定：「證人於審判外之陳述，除法律有規定者
    外，不得作為證據」；其立法本旨係以證人於審判外之言詞或書面陳述，屬於傳
    聞證據，違背直接審理及言詞審理原則，且剝奪當事人之反對詰問權，故為求實
    體真實之發現並保障人權，原則上該傳聞供述無證據能力，查本件卷附潘杏茂之
    信件，乃證人於審判外之陳述，依上開規定，亦不得憑為認定本件被告等人犯罪
    事實之基礎。均合先敘明。
二、訊據被告己○○、丙○○等二人分別坦承於前開時間，被告己○○係擔任台銀健
    行分行之經理，綜理該分行之存、放款、外匯及有關金融暨管理等各項業務，被
    告丙○○係擔任該分行襄理，負責存、放款等業務，及該分行有核准貸款上開一
    千萬元予廣聯公司等事實不諱，惟均矢口否認有圖利之犯行，被告己○○辯稱：
    上開貸款之貸放程序，完全符合臺灣銀行所定相關授信及擔保品之處理辦法之規
    定。伊亦係被騙，並未圖利他人，亦無背信可言云云。被告丙○○辯稱：伊辦理
    上開貸款案件並未得到任何好處，故無背信、圖利可言。又上開機器依據借款人
    提出之資料，鑑定價值有一千九百萬元，且又增加了四個保證人，而原來的抵押
    也未塗銷，又能夠配合銀行的規定，可以收回放款，對銀行來說也沒有損失。至
    該部機器有租賃之事情，係事後伊銀行告了以後才知道，伊並無圖利之犯意云云
    。訊據被告乙○○亦坦承係醒豐公司之負責人，於前開時間有應共同被告李永州
    之邀，出售醒豐公司所有價值一千五百萬元之上開不動產予案外人阮素芬，藉以
    換取免除醒豐公司所積欠台灣銀行健行分行一千五百萬元之貸款債務等事實不諱
    ，惟亦矢口否認有圖利之犯行，辯稱：相關貸款作業均由被告李永洲所辦理，伊
    並未參與相關申辦事宜。且伊之負債變成一千八百萬元，亦係被害人，現反變成
    被告，實在很冤枉云云。惟查：
  (一)關於被告己○○自八十一年間起調任為台銀健行分行經理，綜理該分行之存、放
    款、外匯及有關金融暨管理等各項業務，被告丙○○為該分行襄理，負責存、放
    款業務，共同被告李永州於八十四年間為台銀台中分行中級專員，己○○於調任
    台銀健行分行經理之前，擔任台銀黎明分行任經理時，李永州亦為該分行之職員
    等情，業據被告己○○、丙○○分別於偵、審中供述甚明，復有阮素芬之房屋貸
    款相關文件影本乙份附卷可參（見調查卷第二八九頁至第三二八頁），足認被告
    己○○、丙○○及共同被告李永州等三人於本件案發當時均任職於台灣銀行，依
    法令辦理銀行相關貸放款業務，其三人均為依據法令從事公務之人員無疑。又被
    告乙○○為醒豐公司之實際負責人，其自八十二年間起以醒豐公司名義向台銀健
    行分行貸款，八十三年四月間，乙○○前以醒豐公司名義，並以台中市○區○○
    ○段第三八九之四八○、公館段一八七之五二、一八七之五三等地號，及其上建
    物即門牌號碼台中市○區○○○路二段十八號（之後整編為西區○○○○街一九
    六號）向台銀健行分行辦理之國內購料融資貸款五百萬元及一千萬元到期，乃辦
    理續借手續，借款期限一年，於同年四月二十六日貸款撥入帳戶。嗣被告乙○○
    所經營之公司營運發生困難，以醒豐公司名義，向台銀健行分行貸款部分，迨八
    十四年四月還款日時，五百萬元部份本息均未曾清償，其餘一千萬元部份，則尚
    有八百八十九萬七千九百零四元未還，被列為拒絕往來戶等情，亦為被告乙○○
    於調查站詢問時自白在卷，復有醒豐公司相關貸款資料及台銀健行分行放款審議
    小組會議紀錄乙紙在卷足憑（見調查卷第二八一頁至第二八八頁、第二九二頁）
    。被告乙○○於本院審理時並自承：「我確有經營醒豐公司、鈺豐印刷廠股份有
    限公司（以下簡稱鈺豐公司）、忠合紙業股份有限公司（以下簡稱忠合公司）、
    芳州國際股份有限公司（以下簡稱芳州公司）等多家公司，並任實際負責人，且
    嗣經營之多家公司發生營運困難，並有延誤清償貸款本息之情況」等語（見本院
    卷第二四一頁），堪認被告乙○○於八十四年間其所經營之多家公司，包括本件
    之醒豐公司已陷於債信不良、無資金可供清償貸款本息等窘境。而被告乙○○因
    此履遭台銀健行分行經理己○○催討，己○○並數次以口頭告知乙○○，因醒豐
    公司於台銀健行分行有逾期放款債務，若不儘速處理，將拍賣所抵押之房、地用
    以清償銀行貸款債務等語，因乙○○實際擔任負責人之醒豐公司遭銀行拒絕往來
    ，無法再獲得貸款週轉，致難以營運，為繼續使公司資產不致被拍賣致血本無歸
    ，乃與己○○、丙○○與李永州商議，初步擬以尋找買主購買前開醒豐公司用以
    向台銀健行分行設定抵押權之不動產部份，使第三人代位清償醒豐公司債務之方
    法，以解決醒豐公司對台銀健行分行貸款債務等情，亦據被告己○○、丙○○分
    別於調查站及偵查時供承互核相符，堪認被告乙○○對台銀健行分行因醒豐公司
    所負有之貸款債務，於八十四年間業經被告己○○、丙○○、乙○○及共同被告
    李永州等人於本件廣聯公司實際負責人潘杏茂同意以其公司機器貸款用以清償醒
    豐公司債務前，已由該四人私下以由第三人代位清償之方法初步擬定清償方法，
    俾用以減少台銀健行分行之逾期放款比率，同使時任台銀健行分行經理之被告己
    ○○、任襄理之丙○○得因此舉使公務上呆帳比率減輕而得同時受惠甚明。
　(二)又依被告己○○於調查站供稱：「（問：醒豐紙業乙○○就廣聯公司申請貸款償
    還債務係如何與你達成協議？）答稱：當初我曾口頭告知乙○○，醒豐紙業營運
    出問題有逾期債務，若不處理，則須拍賣所抵押之房屋，後來乙○○則找來李永
    州、潘杏茂來與我協調，表示願將抵押之房屋售予李永州之妻阮素芬，並由阮素
    芬重新貸款八百萬元，另由廣聯公司以機器申貸一千萬元，計一千八百萬元，並
    以該一千八百萬元來償還原醒豐紙業之逾期債務一千四百萬元，原則上我認為可
    行並同意後並叫乙○○、李永州、潘杏茂等人找貸款承辦人丙○○商討細節並提
    交相關資料辦理，以便確保銀行之債權」等語，被告丙○○於調查站供稱：「（
    問：八十四年五月間，廣聯公司向健行分行申請以印刷機器為擔保品申請貸款，
    該案是否由你承辦？何時受理？何時撥貸？）答：廣聯公司八十四年以印刷機器
    向健行分行抵押貸款案，是由我跟廣聯公司晤談的，當天係由廣聯公司負責人潘
    杏茂、該公司股東阮素芬及醒豐公司乙○○一起來的，阮素芬是當時台灣銀行台
    中分行中級專員李永州之太太；廣聯公司申借機器抵押貸款案中，李永州曾經陪
    同借戶潘杏茂等人到健行分行接洽申借事宜，據李永州表示，醒豐紙業公司負責
    人乙○○為其朋友，乙○○當時在健行分行有約一千四百萬元之逾期放款，為瞭
    解決這一千四百多萬元之逾期放款（含短期擔保放款五百萬元，國內信用狀放款
    額度一千萬元）（擔保品係醒豐公司所有位於台中市○○○路之乙棟透天房子，
    設定抵押權二千五百萬元給健行分行，當時該棟房子之市價為一千五百萬元左右
    ），乙○○同意以該梅川東路之房子過戶給廣聯公司股東阮素芬，由阮素芬代償
    醒豐公司在健行分行之一千四百多萬元逾期放款，可能是因為阮素芬承受該棟房
    子後扣除八百萬元之押值後尚須支付六百多萬元之款項給健行分行，即由阮素芬
    以股東身份提廣聯公司之印刷機器乙部向健行分行申請擔保放款（動產擔保）一
    千二百萬元，作為償付乙○○之一千四百萬元逾期放款不足之六百多萬元，由於
    乙○○一千四百多萬元之逾放，當初也是由我承辦的，為了減低健行方行的逾期
    放款比率，我認為以此方式可以解決醒豐公司的一千四百多萬元逾期放款問題，
    為同意此申貸案，並請徵信部門之謝中庭交付申貸之相關文書給廣聯公司，依健
    行分行之放款程式徵信，初審、覆審放款審核小組及經理之批示後核貸，這個案
    子受理經辦係依照正常程式辦理，詳細日期要看原始檔案資料才知道」等語。被
    告乙○○於調查站供稱：「（問：經查前述償還醒豐公司向台銀健行分行貸款之
    逾期款係由廣聯公司向台銀健行分行貸款核准撥款後償還，為何醒豐公司之貸款
    要由廣聯公司支付？）答：廣聯公司與我完全無關，就我印象所及在阮素芬承購
    我房屋之後，其先生李永州曾向我請教廣聯公司之營業狀況，並向我表示他要投
    資廣聯公司並囑我赴日時代看一些印刷機器，所以李永州應有投資廣聯公司，而
    我將房子售予阮素芬之後，債務人即阮素芬，所以應是李永州以其投資的廣聯公
    司貸款來償還阮素芬的債務，應與我完全無關」等語。證人鄭美月於調查站證稱
    ：「（問：你是否認識醒豐公司之乙○○，廣聯公司與醒豐公司之間，有何關係
    ？）答：潘杏茂曾向我說公司有人要合夥，去工業區買地，可以有錢償還所欠我
    （潘杏茂欠我四百萬元）錢的部分金額，潘杏茂介紹乙○○給我認識，曾經見過
    一次面，潘杏茂說乙○○要跟公司合夥，就可以還我部分錢，期間，我聽說乙○
    ○用潘杏茂的名義去貸款，但所貸得的款項並未拿到，我也未拿到潘杏茂所言要
    還我的錢」等語。證人戊○○於本院證稱：「廣聯公司確為潘杏茂所經營」（見
    本院卷第八七頁），又於調查站證稱：「（問：廣聯公司於八十四年間有無以『
    Ａ倍型四色印表機』向台灣銀行健行分行貸款？如有，係由何人向台灣健行分行
    送件及接洽？詳情如何？）答：有，八十四年間有一位台灣銀行（不知何家分行
    ）經理李永州主動前來廣聯公司與我先生潘杏茂談合夥事宜，我當時人不在現場
    ，事後聽我先生說李永州來找我先生談他可以幫忙替我們辦理機器抵押貸款，借
    出來的錢，他想跟我們合夥買地、買機器、擴大公司規模營業等，後來我夫妻二
    人就應李永州的要求到健行分行，由李永州帶領我們並指示我們在寫好的文件上
    簽名、蓋章，我在簽章時曾看到有一張一千萬元，辦好後李永州就吩咐我們把存
    摺、及公司章都交給他保管，事後我亦看過李永州帶他太太來廣聯公司和我先生
    談話，談話內容我則不清楚」等語，參以被害人潘杏茂委請陳中堅律師發予被告
    李永州之律師函載明：「台端（李永州）於民國八十四年三月間向潘杏茂聲稱係
    台灣銀行自由分行外匯部經理，得以較優渥之條件向金融機構辦理貸款另並要求
    以插乾股方式配給百分之三十股份加入廣聯公司，潘杏茂不疑有他，遂將廣聯公
    司之公司大小章暨支票簿交予台端：：：於八十四年五月間再以廣聯公司名義，
    以中古小森牌全開四色印刷機（八十二年十一月自日本進口，該印刷機於八十二
    年進口時即向中國租賃公司設定動產抵押借款四百萬元）設定動產抵押向台灣銀
    行健行分行貸款一千萬元，而僅將其中三百萬元交付給廣聯公司，其餘七百萬元
    則飽入私囊：：」等語（見調查卷第六十頁），又依前揭台銀健行分行放款審議
    小組會議紀錄中載明「為借款人順利承受醒豐紙業股份有限公司在本行之逾期債
    務，通過照初審擬貸條件核貸中期擔保放款，定期五年新台幣一千萬元正」等情
    ，廣聯公司申請貸款說明事項亦記載：「周轉資金需求較大」等語（見調查卷第
    二一四頁），綜合上開事證以觀，被告乙○○介紹共同被告李永州與被害人潘杏
    茂認識，並由其二人說服被害人潘杏茂將廣聯公司機器提出向台銀健行分行貸款
    之理由，乃係被告乙○○向被害人潘杏茂遊說稱共同被告李永州為台銀經理（離
    職時為中級專員），可以較優渥之條件向金融機構辦理貸款，可以貸款所得款項
    清償醒豐公司債務，且可由李永州以該貸得款項與被害人潘杏茂合夥購地、購置
    機器，俾擴充公司經營規模，同時解決廣聯公司資金及其個人債務問題，李永州
    亦向潘杏茂提出合作條件為給予百分之三十乾股等由向被害人潘杏茂遊說，被害
    人潘杏茂始將廣聯公司向中租迪和公司所租用系爭機器拿出相關文件供辦理本件
    貸款事宜。又證人即被害人潘杏茂之妻戊○○上開於調查站之證詞雖屬被告以外
    之人於審判外之陳述，及證人謝中庭、王榮明等人於調查站之證詞，亦係被告以
    外之人於審判外之陳述，然該等證詞既經本院提出於審判庭供被告等辯論（見本
    院卷第二三五頁、第二三六頁），該部份證詞自非不得以之被採為本案判決基礎
    之證據（最高法院七十二年台上字第一二○三號判例參照），被告己○○於本院
    審理時具狀稱依新修正刑事訴訟法第一百五十九條規定，應認證人戊○○於八十
    八年三月十二日、同年五月十四日於調查局所為證詞並無證據能力云云，尚非可
    採。
　(三)本件廣聯公司所使用之Ａ倍型四色印刷機係於八十二年十月一日向中租迪和公司
    承租，租賃期間自八十三年一月一日起至八十五年十二月一日止，有卷附廣聯公
    司與中國租賃公司印刷機租賃及該印刷機輸入文件等在卷可稽（見調查卷第三三
    ０頁至第三三三頁、偵查卷第一０八頁至第一一九頁），又被害人潘杏茂夫婦亦
    曾向李永州告知，該Ａ倍型四色印刷機係向中國租賃股份有限公司租賃乙節，業
    據證人戊○○於調查站證稱：「（問：你與潘杏茂有無向李永州表明廣聯公司之
    四色印刷機係向中國租賃公司租的，何以能向台銀辦理貸款？）答：我夫妻有向
    李永州提過我們的機器是向中國租賃公司租的，但李永州說沒關係，他有辦法可
    以貸到錢」等語，則該Ａ倍型四色印刷機既係向第三人所租賃，廣聯公司顯然並
    未擁有該機器所有權，李永州仍告知潘杏茂夫婦可以用該機器向台銀健行分行抵
    押貸得款項，已見其欲以非法手段遂其不法目的之意圖。按台灣銀行授信案件借
    款人應檢附徵信資料清單包括公司章程、股東名冊、董監事名單、主要負責人、
    保證人個人資料表、財務報表（含資產負債表、損益、表股東權益變動表）、有
    關科目明細表，依工作說明書所載工作項目徵信調查及擔保品鑑估之工作說明，
    應審閱客戶檢附之徵信資料是否齊全及其申請是否符合規定、看廠、核對客戶帳
    冊、側面調查，注意事項則包括借款人對之借款總金額在財政部規定一定金額以
    上者，其提供之財務報表應經會計師融資簽證，始可受理憑核，借款人提供之資
    料可洽其攜帶來行查對，或前往客戶之營業場所查對其帳冊，以求證實，又依台
    灣銀行擔保品處理辦法第四條擔保品之估價及放款值之核估標準‧‧‧三、機器
    設備：機器設備原則上應以購置成本扣除折舊按以下公式計算放款值：購置成本
    ×（一減折舊率＝估價值，估價金額×放款率（最高70％）＝放款值，折舊率按
    已使用年數與耐用年限比例計算之，購置成本如係進口者，得以ＣＩＦ加計關稅
    計價，但關稅辦理記帳者，不得計入。機器設備因使用耗損、折舊或物價波動等
    關係，其價值變動較大，為明瞭其實際價值，應於適當時期辦理重估。(五)機器設
    備以與廠房土地同時抵押為原則。(六)受理機器設備，應由借款人提供購買（或取
    得）證明文件，如發票等，並造具明細表及配置圖以供實地清點，查勘及估價之
    用。另依台灣銀行擔保品處理辦法第四條：「擔保品之估價及放款值之核估標準
    ：十、各項擔保品之估價，以自行核估為原則，如擔保品性質特殊或因與本行估
    價標準所估之價值相差懸殊或因須專門技術鑑估者，營業單位認為有必要，得同
    意借款人。委託知名度高且可靠之專門技術機構鑑估，並應於授信核簽准駁或請
    核單內敘明委鑑理由。」，依台灣銀行八十三年四月六日銀業字第○四三五八號
    函，其說明：三、「為確保以機器設備抵押放款行庫債權，對放款條件應如何加
    以限制」之研議結論為：（4）就抵押權設定及貸放期限方面：貸放期限應斟酌
    動產折舊年限、市場性、性能狀況、使用情形及借款人償還能力等考量，最長不
    超過五年為原則。另依公務員服務法第六條規定，公務員不得假借權力，以圖本
    身或他人之利益。亦有卷附臺灣銀行授信案件借款人應檢附資料清單及工作說明
    書、台灣銀行擔保品處理辦法、台灣銀行八十三年四月六日銀業字第○四三五八
    號函等資料附卷足憑（調查卷第三三九至三四四頁、偵卷第一二九至一三一頁、
    第三二八、三二九頁），被告己○○、丙○○及共同被告李永州既均於臺灣銀行
    任職多年或辦理貸放款相關業務，為依法令從事公務之人員，自對前開各臺灣銀
    行作業上規定及公務員服務法第六條所規定之事項知之甚稔，然被告己○○、丙
    ○○、李永州竟夥同被告乙○○為遂其等不法圖利廣聯公司及醒豐公司等之意圖
    ，於私下協商後，先獲致：「乙○○將時價一千五百萬元之前述以醒豐公司名義
    辦理抵押貸款而設定不動產抵押之台中市西區○○○○街一九六號房屋所有權移
    轉給李永州，但登記所有權人為李永州之妻阮素芬，由李永州承受醒豐公司於健
    行分行之債務。醒豐公司之債務，由李永州以上開因承受債務而取得之台中市西
    區○○○○街一九六號房屋再設定一千萬元，並以其妻阮素芬之名義向台銀健行
    分行貸款八百萬元，其中三百五十萬元係行員購屋貸款，其餘四百五十萬元係一
    般購屋，用以轉償上開債務中之八百萬元。其餘部分，以廣聯公司之名義，用印
    刷機器貸款一千萬元，並將部份款項轉償醒豐公司之逾期款，除可免醒豐公司資
    產遭查封而得以繼續營運外，且可降低台銀健行分行之逾放比率」之結論，亦為
    被告己○○、丙○○於偵查中所是認（見偵查卷第二四三至二四四頁），足見被
    告己○○、丙○○及共同被告李永州夥同被告乙○○說服被害人潘杏茂辦理本件
    印刷機器貸款之貸款額度已事先確定且其等之最終目的，係為將貸款一千萬元部
    分款項轉償醒豐公司之逾期款，除可免醒豐公司資產遭查封而得以繼續營運外，
    且可降低台銀健行分行之逾放比率，餘款並可供廣聯公司自行運用，亦無疑義。
  (四)再查，本件廣聯公司所使用Ａ倍型四色印刷機向台銀健行分行之申貸流程，依被
    告丙○○供稱：「（問：八十四年五月間，廣聯公司向台銀健行分行申請以印刷
    機器為擔保品申請貸款，該案是否由你承辦？何時受理？何時撥貸？）答：廣聯
    公司八十四年以印刷機器向健行分行抵押貸款案，是由我跟廣聯公司晤談的，當
    天係由廣聯公司負責人潘杏茂及該公司股東阮素芬及醒豐公司乙○○一起來的，
    阮素芬是當時台灣銀行台中分行中級專員李永州之太太；廣聯公司申借機器抵押
    貸款案中，李永州曾經陪同借戶潘杏茂等人到健行分行接洽申借事宜，據李永州
    表示，醒豐紙業公司負責人乙○○為其朋友，乙○○當時在健行分行有約一千四
    百萬元之逾期放款，為瞭解決這一千四百多萬元之逾期放款（含短期擔保放款五
    百萬元，國內信用狀放款額度一千萬元）（擔保品係醒豐公司所有位於台中市○
    ○○路之乙棟透天房子，設定抵押權二千五百萬元給健行分行，當時該棟房子之
    市價為一千五百萬元左右），乙○○同意以該梅川東路之房子過戶給廣聯公司股
    東阮素芬，由阮素芬代償醒豐公司在健行分行之一千四百多萬元逾期放款，可能
    是因為阮素芬承受該棟房子後扣除八百萬元之押值後尚須支付六百多萬元之款項
    給健行分行，即由阮素芬以股東身份提廣聯公司之印刷機器乙部向健行分行申請
    擔保放款（動產擔保）一千二百萬元，作為償付乙○○之一千四百萬元逾期放款
    不足之六百多萬元，由於乙○○一千四百多萬元之逾放，當初也是由我承辦的，
    為了減低健行方行的逾期放款比率，我認為以此方式可以解決醒豐公司的一千四
    百多萬元逾期放款問題，為同意此申貸案，並請徵信部門之謝中庭交付申貸之相
    關文書給廣聯公司，依健行分行之放款程式徵信，初審、覆審放款審核小組及經
    理之批示後核貸」等語，係被告等人於依上開協商結論後，由潘杏茂夫婦以前開
    Ａ倍型四色印刷機提出向台銀健行分行申請抵押貸款，台銀健行分行部分則由行
    員謝中庭負責本件貸款案之徵信報告工作。而依證人謝中庭於調查站中證稱：「
    （問：你辦理貸款徵信時對於不動產、動產之價值如何勘估？）答：對於不動產
    價值之勘估，我一般是向仲介公司及代書詢價，至於動產之勘估，一般是以成交
    價作為勘估依據，必要時，依本行作業手冊規定，要請本行認可之鑑價公司鑑價
    ，到目前為止，我僅承辦過一件動產貸款，即八十四年間，廣聯公司以印刷機貸
    款新台幣一千二百萬元案」、「（問：你辦理貸款徵信時，對於抵押品為不動產
    、動產之所有權歸屬，你是否需要向貸款戶索取相關證件資料，以作為該物所有
    權歸屬之依據？）答：是的。對於以不動產抵押之貸款，通常我會向貸款戶索取
    （一）土地所有權狀、建物所有權狀、土地登記謄本、平面圖、地籍圖等主要文
    件（二）若貸款時尚未過戶，則要買賣契約書、土地登記謄本、平面圖、地籍圖
    等主要文件。至於動產部分，我會向貸款戶索取購買之發票，如為進口機器，則
    會再要求相關之進口憑證等資料，作為所有權歸屬之認定依據」、「（問：上述
    廣聯貸款案，你如何辦理徵信？）答：我接案後，便依程序將上述申請書表格交
    給廣聯公司之潘杏茂，嗣後，潘杏茂將申請貸款之相關文件提出後，我乃依據該
    文件資料，前往太平鄉○○路永新巷十三號廣聯公司實地瞭解公司營運狀況，我
    到該公司後，我核對該Ａ倍型四色印刷機之型號無誤後，便向潘杏茂索取該機器
    之購買發票進口憑證等相關資料，但潘杏茂向我表示沒有上述資料，因為廣聯公
    司無法提供購買該機器之發票、進口憑證等相關資料，而所送之財務報表又無購
    買該機器之支出等記載，根本無從判定該機器是何人所有及該機器價值若干，因
    此回來後，我便將廣聯公司無法提供購買機器之發票、進口憑證等資料之情事報
    告丙○○襄理、林襄理聽完我報告後，表示他知道了，他會處理，我便暫時將本
    案擱下，去處理別的案子，數日後，有一天我回辦公室時，發現已有二本大華不
    動產鑑定股份有限公司之估價報告書在我桌上，後來林襄理便指示我參考該大華
    不動產鑑定股份有限公司之估價報告書進行估價，以便填寫徵信報告，因此我才
    依據該大華鑑定公司之估價報告認定上述機器之價值，而在勘估表上填註『勘估
    價值依大華不動產鑑定股份有限公司之勘估金額（詳後）』，附上該估價報告書
    轉呈丙○○襄理後，本案我徵信的部分就算結束」、「（問：（提示廣聯公司貸
    款戶質押品勘估表）上述勘估表於何時製作？其中『擬放簽註意見』欄中『本押
    品擬承作資本性支出-中擔放新台幣一千萬元』是何人所寫？）答：（經詳視後
    作答）該勘估表約在84.5.27之前一、二日製作，其中『本押品擬承作資本性支
    出-中擔放新台幣一千萬元』是我所寫的無誤，至於放款額度一千萬元則是丙○
    ○襄理告知我的」、「（問：有何補充？）答：一、大華鑑定公司之估價，不是
    我去找的，也不是我叫廣聯公司委託該公司鑑價的。是何人叫廣聯委託大華鑑定
    公司估價，我實在不清楚。二、本案除該印刷機器之所有權及價值外，其餘部分
    我自信已詳實徵信並做成報告，至於我無法判定之所有權及價值，則由長官指示
    我參考大華鑑定公司之估價報告書予以勘估價值，因為對機器，我實在是不懂。
    三、對於廣聯公司無法提供購買機器之發票、進口憑證等相關憑證一事，我確實
    有向丙○○襄理報告」等語（見調查卷第一六○至一六二頁）；於偵查中證稱：
    「（問：銀行規定信用貸款及不動產貸款，其程序如何？）答：信用貸款只做公
    務員或團體機關、三人聯保，貸款人的貸款金額八十萬元以下可由分行經理決定
    ，承辦人員要查明有無退票及信用好不好，機關是否同意每月扣除三分之一的薪
    水，如果八十萬元以上的額度要由總行決定。不動產抵押借款需先要徵信的過程
    ，要看不動產權狀、地籍圖、平面圖、土地建物謄本及身分證、戶口名簿、扣繳
    憑單，上開程序皆由銀行承辦人員辦理徵信之後再實際估計不動產的價值，也是
    承辦人員實際去估價，是要參考當地售價的價格來評估，後再把資料陳報給襄理
    ，做授信的程序，由襄理二人以上長官來決定放款額度，一般我們都是在市價的
    七成來放款，來保障銀行的權益，如果先前有抵押權或是所有權人不符，須先塗
    銷前面的抵押權才可。如果在徵信過程中發現信用已不好了，我們就不必再進一
    步徵信，直接就駁回。提供不動產抵押的人必須還要當連帶保證人，所以不可能
    說所有權人不知有抵押權之事。動產抵押我所知是機器貸款。也是要提供動產估
    價、還要到建設聽設定動產抵押，以方便之後拍賣，提出動產抵押權的人也必須
    經過公司同意，而上開程序也是由銀行承辦人員處理，本件廣聯動產抵押貸款先
    前是我辦的，是襄理丙○○或經理己○○指派我去做上開程序，原則上借款人會
    先向襄理或經理講過，當時先以廣聯公司名義來貸款，負責人是潘杏茂，我先將
    申請書、財務報表等資料交給他們，要他們提出申請書、公司會議記錄、最近三
    年財務報表、公司章程，廣聯有交付我上開資料，上開資料中對於擔保品是機器
    ，但未附上機器的資料，而依規定應附上機器買賣契約書、發票，如此才能認定
    它的價值及年份以及所有權人，但因廣聯公司未附上上開資料，我將情形告知丙
    ○○襄理說：『為何會缺那麼多資料，而無上開資料，我就無法再做下面的工作
    、估價』，事後經過幾天，我看見桌上有一份大華不動產鑑定股份有限公司對廣
    聯所提供的機器估價書，我問襄理拿這本給我做什麼，襄理說：『那不然就參考
    上面估價書內的價格來做估價報告』，估價書內只有一部四色印刷機，大華公司
    估價約二千萬元左右，並證明該機器是廣聯所有及附買賣契約書，但因我先前查
    出並無該機器的資產，而我也將此情寫入在徵信報告中說：『無法確認該公司確
    實財務狀況』，後來我估價為一千萬元，再陳報給襄理，由他們決定或由放款小
    組決定可否准許放款。事後決定准許一千萬元的放款，後來根據我瞭解廣聯只繳
    三期利息，款項是八十四年五月底放款的，事後廣聯繳了幾次利息，以後我就不
    知道了，後來銀行依規定向法院申請拍賣，但在查封拍賣時，中國租賃股份有限
    公司主張該機器為其所有，只是中國租賃公司租給廣聯公司使用，結果就未拍賣
    ，本件一千萬元債權銀行分文未取，而且本件保證人是台銀台中分行中級專員李
    永州的太太阮素芬是連帶保證人，他二人現已逃亡國外，本件我與潘杏茂、李永
    州接觸過，錢後來是撥到廣聯的帳戶內」等語（見第一六五七五號偵查卷第二四
    至三六頁），堪認本件廣聯公司所使用Ａ倍型四色印刷機貸款案之徵信程序中，
    在謝中庭至廣聯公司現場履勘該機器要求潘杏茂提出機器之發票、進口憑證等相
    關資料以證明該機器係屬廣聯公司所有及其價格時，被害人潘杏茂並無法提出，
    該機器之價格係經大華鑑定公司之估價後，始由被告丙○○指示謝中庭按該估價
    報告製作徵信報報告。證人謝中庭嗣於原審雖翻異前供，改稱：「（問：當時廣
    聯公司有無Ａ倍型四色印刷機之發票、買賣契約書、進口報單？）答：他在申請
    的時候，並未提供發票、買賣契約書，我到公司去看他的機器看是否有在運轉，
    及看生產的情況，潘杏茂有親口向我說是二千萬元買的，有關機器的部分，他說
    他們公司最近花了二千萬元左右買這台機器，最近才正常運轉。我有向他查詢該
    機器有無發票、購買憑證？當時他回答我說有這個東西嗎？然後他有說要找一找
    」、「（問：提示大華不動產鑑定公司第（84）0000-0000估價報告書，是否見
    過？提示Ａ倍型四色印刷機租賃契約書，出租人為中租迪和公司，租賃期間為
    83.1.1到85、12、1與82.8.28買賣契約書不吻，有何意見？）答：我有看過該估
    價報告書，有次，我公出回來以後，發現桌上有二大本大華估價報告書，我就向
    襄理報告說我桌上有二大本大華的估價報告書，我有打電話到潘杏茂的公司，查
    詢該大華估價鑑價報告書是否他們的，他們說是他們請大華鑑價後送過去的」、
    「（問：上開大華不動產鑑定公司估價報告書估價內容摘要，與現場徵信不符，
    是否起疑？）答：當時依大華鑑價報告書裡面附有買賣契約書且鑑價內容有記載
    機器是廣聯公司所有，所以我就沒有懷疑。且我們有查詢廣聯公司財務報表並沒
    有負債。且租賃該機器亦未記載，且在聯合徵信中心查詢結果也沒有任何借款」
    、「（問：提示調查局88.03.19調查筆錄有何意見？）答：調查局可能是誤解我
    的原意。時間過了太久，我印象有些模糊，不過我確實有打電話給潘杏茂的公司
    查詢，他確實有告訴我說他有委託鑑價公司鑑價，至於何人將大華鑑價報告書放
    在我桌上，我確實有問過我襄理說這是誰放在我桌上，他說我那裡知道（台語）
    ，我在調查局所說一千萬元是丙○○襄理告訴我的，我所要表達的真意是該徵信
    報告書出來之後，我估一千萬，但公司是否會准一千萬，並不知道，該欄空格，
    我通常會將金額部分空下，等開會同意可以核貸金額以後，襄理會告訴我核貸的
    確定數額，我在填寫上去」、「（問：一千萬如何估出？）答：公司規定機器可
    以貸到七成，我都是依照大華的資料依該機器是舊的機器進口，扣除折舊，及他
    使用的情形就是我那天去看的情形，再參考他貸款金額是一千二百萬，而依大華
    的資料現值一千九百多萬，我刻意壓低至一千萬，比較有保障」、「（問：徵信
    報告出來之前，公司有無指示該機器之鑑定價格？）答：長官沒有告訴我說要估
    一千萬元」、「（問：丙○○有無告訴你說這個機器要估一千萬元？有無問過該
    機器徵信估價情形？）答：都沒有」等語（見原審卷第六二頁至第六九頁），然
    除證人謝中庭於原審證稱潘杏茂曾告知其該Ａ倍型四色印刷機是廣聯公司以二千
    萬購買，此部分並無其他證據足資證明而難以採信外，該證人於原審所供之其他
    證詞亦顯與其於偵查中所證述各節相齟齬，依案重初供原則，本院認應以證人謝
    中庭前開於偵查中所供之事實，較為可採。益見證人謝中庭於原審之上開證詞，
    應係事後迴護之詞，並不足取。
  (五)第查，前開貸款程序中Ａ倍型四色印刷機之估價報告書製作流程，依大華鑑定公
    司總經理甲○○於偵、審中證稱：「（問：八十四年五月間，大華鑑定公司有無
    接受委託代為鑑定廣聯公司之動產（印刷機器）估價？）答：有，在八十四年五
    月十八日，乙○○打電話來本公司，表示要委託本公司代為鑑定廣聯公司之印刷
    機器估值，我接完電話即將電話轉給業務部之劉美華協理或官小姐（名字已忘）
    繼續洽談細節，經我瞭解公司內部資料後，得知送件地址為：台中市○○○路二
    七０號七樓，乙○○先生收。承辦估價師為蕭伊利。收費金額新台幣（下同）二
    萬元，原報告出案時間為八十四年五月二十三日。據我瞭解，本委託案都是乙○
    ○來聯繫的」、「（問：（提示大華鑑定公司之廣聯公司之Ａ倍型四色印刷機價
    值評估估價報告書，案號（84）0000-0000（M））經查上述估價報告書中負責之
    估價師是庚○○，並非蕭伊利，為何？）答：（經詳視後作答）蕭伊利是原始承
    辦估價師，而估價報告書中由庚○○簽名，就表示實際負責承辦之估價師是庚○
    ○」、「問：（據庚○○表示，上述估價報告書渠只簽名，實際上並不是他負責
    估價的，所以他根本不清楚本估價案，究竟是如何？）答：這是他片面的說法，
    我不清楚他為何要如此說」、「（問：上述廣聯公司之印刷機器估價報告書中之
    『機械買賣契約書』是何人提供的？）答：「應是乙○○於八十四年五月十八日
    傳真到大華鑑定公司的」等語（見調查卷第一三一至一三三頁），及「（問你們
    公司經營項目？）答：‧‧‧動產估價過程，需要提出進口憑證或發票，還有財
    務報表，以此來認定所有權人是否實在。價格是按照市價及使用年限的折舊率，
    再尋訪市場買賣的行情來估出價格，提供委託人參考，依規定我們公司接受廣聯
    公司委託鑑定應依上開規定提出上開資料，但廣聯並未提出，只有提出買賣契約
    書，我們只好在估價內容摘要所有權人寫為廣聯公司，而廣聯公司實際聯絡人自
    稱乙○○，用電話與我聯絡的，在整個過程中並未見過乙○○，不知是否今天在
    庭的乙○○，本案我是派蕭伊利去，但因他進入公司，所以由它的輔導庚○○協
    助他辦理，他二人有無實際去現場，我不清楚，估價內容摘要由庚○○簽名，審
    查是由邱利慧簽名，估價費用是二萬元，支票是用寄過來的，而本案開始我也不
    知道是要做貸款用的」、「（問：大華不動產鑑定股份有限公司於八十四年間受
    何人委託鑑定廣聯公司之Α倍型四色印刷機？）答：是。是有一個叫乙○○的打
    電話叫我幫忙他鑑定的，好像是我接的電話但記不很清楚。」、「（問：電話的
    內容如何？）答：當時好像是要求我們做估價報告書，目的是做動產價值的評估
    。做股東作帳的參考。這些話都是乙○○在電話中說的」、「（問：有關廣聯公
    司之Α倍型四色印刷機相關資料是何人送給你的？以何種方式送給你的？）答：
    也是乙○○傳真給我的。應該是當天傳過來的。我就交給業務部參考。我有傳真
    影本也有附在報告書中（庭呈影本附卷）」、「（問：大華不動產鑑定股份有限
    公司受理此類抵押貸款之估價鑑定案件是否負責認定該動產之所有權人為何？如
    不需負責之依據為何？）答：基本上不用。因為動產沒有登記的制度，所以我們
    不能確認。只能依據他們的財產清冊」、「（問：你對丁○○於八十八年十二月
    十三日在本署檢察官訊問時所為之陳述有何意見？）答：她所言大致沒有什麼差
    距，但邱小姐所說『送總經理』應該是送業務部再送管理部開發票請款。但庚○
    ○所說的部分，在我們公司從來沒有不到現場而能做估價師簽名的估價」、「（
    問：你認為本案就大華不動產鑑定股份有限公司部分應由何人負責鑑定不實之責
    任？）答：我們是被別人偽造，但我們只是提供參考的資料之一。依台灣銀行的
    授信作業程序他們還要自行徵信。詳如我的備忘錄所載。而且乙○○、廣聯公司
    、台灣銀行都沒有告訴我們我們本件估價是要用貸款用的。如果是貸款用的我們
    在估價目的上會將貸款銀行名稱及委託人並列或是註明是貸款評估，而本案只是
    註明是Ａ倍型四色印刷機價值評估。又本估價的委託人只寫廣聯公司並沒有寫台
    灣銀行，表示當時受委託並不是供貸款用」、「（問：何人委託估價？何人支付
    費用？乙○○非廣聯公司負責人，是否查詢？）答：委託者是廣聯印刷，但是，
    是自稱是乙○○的打電話來我們公司，該電話是我接的，他說有個動產要估價，
    之後，我轉介到業務部門，所以業務部門有工作表記載（庭呈附件一）其上有記
    載000000000及000000000號乙○○總經理的電話。乙○○我
    沒有見過，估價師也不見得有見過。我們送鑑定報告書的地址如附件四地址。我
    們當時是以快遞的方式寄送的，至於回條的部分我要回去再查一下。費用從銀行
    電匯資料的顯示應該是廣聯印刷支付的」、「（問：鑑定費用由何人支付？）答
    ：「發票是廣聯印刷公司名義，鑑定費是二萬元，是用電匯到我們公司在大安銀
    行台北分行的戶頭」等語（見本院卷第七九頁至八十頁）。本件Α倍型四色印刷
    機委託大華鑑定公司從事估價工作之人，係一名自稱為「乙○○」之人打電話至
    大華公司所委託辦理，雖被告乙○○於調查站曾辯稱：「（問：廣聯公司於八十
    四年間以『Ａ倍型四色印表機』向台銀健行分行貸款一千萬元之一事，你是否知
    悉？詳情如何？）答：我於事後知道廣聯公司有向銀行貸款，但貸款額度多少我
    實不清楚，我亦未介入此事」、「（問：你有無委託大華不動產鑑定股份有限公
    司（簡稱大華鑑定公司）代為鑑定廣聯公司之Ａ倍四色高速印表機現值並作成估
    計價報告書？）答：廣聯公司要以機器向台銀健行分行貸款，李永州告訴我，台
    銀機器貸款，依規定必須檢送鑑定公司的估價報告書，因此問我以前鈺豐公司是
    向哪家鑑定公司代為估價，所以我才告訴他是大華鑑定公司，至於我有無致電大
    華鑑定公司，我則已忘記了，但即使有打電話，也只是說我有位朋友要請大華鑑
    定公司代為估價一部印刷機器，詳情由李永州與之洽談而已，所以之後大華鑑定
    公司是如何鑑定或以有無前來鑑定，我均不知道」云云（見調查卷第二十六頁、
    三十六頁），然被告乙○○嗣即改稱：「我有打電話告訴甲○○小姐說有廣聯公
    司的李先生需要估價，以後我就未與田小姐聯絡了，因為李永州還要再買機器，
    所以他想估價本案的機器，我並不知道他們估價是要向台銀借款」、「我當時打
    電話只是單純介紹廣聯印刷公司有機器要估價。我以前也有介紹其他公司給大華
    鑑價。有關證人所述的送件地址，不是我們公司的地址，是綠群公司的地址」（
    見偵查卷第二八頁、原審卷第六九頁），足見被告乙○○應有於上開時日打電話
    至大華公司委請該公司辦理廣聯公司所使用『Ａ倍型四色印表機』之估價工作。
    雖依證人甲○○前開於原審九十年四月十三日審理時到庭結證稱：上開機械之鑑
    定係由廣聯公司所委託，鑑定報告完成後，係以郵寄方式寄送廣聯公司，鑑定費
    用亦由廣聯公司以電匯方式支付。為上開鑑定時，未見過被告乙○○等語。被告
    乙○○並另辯稱：芳州公司案發當時所在之辦公室已租由綠群紙業有限公司（以
    下簡稱綠群公司）使用，當時被告李永洲因係擔任綠群公司負責人廖福本之助理
    ，故被告李永州之辦公室亦設在該處云云，並提出營利事業登記證一紙為證（見
    偵查卷第二三二頁反面、第二三八頁），惟由證人甲○○上開所稱卷附廣聯公司
    之印刷機器估價報告書中之『機械買賣契約書』傳真影本觀察（見調查卷第一二
    ○頁），傳真紙上標示有芳州公司之英文名稱（見調查卷第七四頁），足見係由
    芳州公司所有之傳真機傳送該買賣契約至大華公司，而依被告乙○○提呈綠群紙
    業有限公司營利事業登記證上記載，該公司之核准設立登記日期係八十四年七月
    十九日，與本件大華公司接獲被告乙○○委託鑑定廣聯公司所使用『Ａ倍型四色
    印表機』之估價工作相較，已晚於近二月之時間，足見八十四年五月間芳州公司
    應尚為被告乙○○所實際經營，其上開辯稱：廣聯公司之印刷機器估價報告書中
    之『機械買賣契約書』傳真影本非由其傳真至大華公司云云，並不足取。再者，
    由廣聯公司印刷機器之原始輸入許可證資料記載，該『Ａ倍型四色印表機』價格
    原為一千四百八十萬日幣（見調查卷第三三一至三三二頁），嗣遭篡改七千四百
    八十萬日幣之事實，並經廣聯公司前股東封宏於調查站證述明確（見調查卷第八
    五頁反面），復參以前揭潘杏茂委請陳中堅律師發予被告李永州之律師函及證人
    戊○○之證詞，均明確指稱潘杏茂業於本件廣聯公司辦理貸款申請後將廣聯公司
    大、小章、存摺等重要資料交付李永州，則前開遭變造購買金額之廣聯公司印刷
    機器估價報告書中之『機械買賣契約書』既為辦理本件『Ａ倍型四色印表機』貸
    款之重要原始資料，該『機械買賣契約書』資料又為被告乙○○自其所經營芳州
    公司傳真至大華公司，應堪認該『機械買賣契約書』係由潘杏茂夫婦於辦理本件
    『Ａ倍型四色印表機』貸款申請時即交由被告乙○○、李永州二人用以通過台銀
    健行分行之徵信手續，該『機械買賣契約書』上購入價格原為一千四百八十萬日
    幣，嗣遭篡改千四百八十萬日幣之犯行，應係被告乙○○與李永州基於意圖供大
    華公司提高估價金額，並藉以提高台銀健行分行核貸金額行使之用，而基於共同
    犯意所變造無疑。嗣大華公司據該變造之契約書，乃於八十四年五月二十日作出
    估價，Ａ倍型四色印刷機估價金額新台幣一千九百萬元之與事實不符之估價報告
    書，並郵寄交乙○○，乙○○再持交有犯意聯絡之台銀健行分行襄理丙○○。被
    告乙○○及李永州上開共同變造『機械買賣契約書』上購買金額之行為，自足生
    損害於日本INTERTECK CO,LTD、廣聯公司買賣文件及台銀健行分行對動產抵押貸
    款徵信程序及核准貸款金額管理之正確性。
  (六)又依台銀健行分行行員謝中庭前開所述，其於本件徵信程序原本因廣聯公司無法
   提出系爭廣聯公司所使用『Ａ倍型四色印刷機』之原始購買憑證而暫停辦理該案
    之徵信工作，嗣因某日證人謝中庭至辦公室發現已有二本大華不動產鑑定公司之
    估價報告書在其桌上，被告丙○○便指示其參考該大華鑑定公司之估價報告書進
    行估價，以便填寫徵信報告，謝中庭乃就廣聯公司所使用「Ａ倍型四色印表機」
    ，依憑大華公司鑑定報告結論及所附經被告乙○○、李永州變造買賣金額之前開
    『機械買賣契約書』等資料，於廣聯公司貸款戶質押品勘估表『擬放簽註意見』
    欄中，簽註『本押品擬承作資本性支出-中擔放新台幣一千萬元』（見調查卷第
    一五○頁至第一五八頁），惟因廣聯公司所提出之相關財務報表並無購入該「Ａ
    倍型四色印表機」之紀錄，謝中庭遂於徵信報告中載明：「該公司於八十二年購
    置進口印刷機，於八十三年十二月底正式運轉，因不及入帳，致其八十三年度財
    務保表失真，無法顯示其真實財務狀況，僅供參考，宜洽請改善」等語（見調查
    卷第一五二頁），而且本項機器貸款之真正用途為轉轉償醒豐公司向該分行貸款
    之逾期債務，而非「資本性支出」，業如前述，己○○、丙○○等於八十四年五
    月廿七日核貸時，竟因與乙○○、李永州等為前開犯意聯絡，乃違背上開臺灣銀
    行作業及法令規定，進口機器為擔保品，應索取原始交易等進口憑證，供確認及
    勘估參考，並未索取，仍執意通過本件貸放程序，丙○○並於初審意見欄填載：
    「該公司成立於民國八十二年六月，目前登記及實收資本額5,000千元，經營文
    具、紙張、書刊、雜誌之買賣及紙張印刷業務。原負責人鄭月美八十三年八月改
    組由潘杏茂擔任董事長，依財務分析，八十三年底資產總額4,731千元，負債總
    額133千元，淨值4,598千元，各主要財務比率為流動比率2.9361％，固定比率
    17.9％，負債比率102.9％，淨值比率97.2％，財務結構尚可。業務方面八十二
    年度（8-12月）營收39千元，八十三年度5,354千元，成長率5,620.1％，另依營
    業稅單影本計列八十四年一至四月之營業額22,984千元，月平均成長11,879％，
    業務高額成長主要係目前接單方式由已往之工繳改為連工帶料所致。鑒於該公司
    目前財務狀況尚正常，營收持續成長，經查雖於84.5.1發生退票一次紀錄，金額
    僅19千元，目前，正向票交所聲請註銷中，為配合該公司資本性支出需要，扶助
    中小企業正常發展，擬請准按下列條件敘做：科目：中擔放─定期，額度新台幣
 一千萬元，期限：五年，用途：資本性支出，擔保品及押值：機器設備押值
    10,450千元，連帶保證人：潘杏茂、戊○○、阮素芬等三人以私人身分連帶保證
    ，本票背書人或發票人潘杏茂、戊○○、阮素芬，撥貸及償還辦法：一次撥貸，
    前一年寬限期按月付息，餘四年以每一個月為一期分48期按期平均攤還本金並息
    ，出具每期還款本票經潘杏茂、戊○○、阮素芬等三人背書後交本行存執兌價。
    其他條件：請加強與本分行存匯業務往來。其餘未盡事宜悉照本行有關授信
    規定辦理。」等語，並於同月二十七日，透過放款審議小組作形式上之審議程序
    ，即核准貸款一千萬元，同月三十一日，該貸款撥入該行第000000000
    000號廣聯印刷股份有限公司之帳戶，此亦有廣聯公司相關貸放資料附卷可資
    佐證（見調查卷第一五○至一五八頁）。又據證人即台銀健行分行副理王榮明證
    稱：（問：台銀健行分行在進行前述廣聯公司申貸案時，有無向廣聯公司取得財
    務報表？）答：「依徵信報告所提的初審意見書顯示，台銀健行分行應該是有取
    得廣聯公司之財務報表，但詳細情形應該問丙○○比較清楚。我因為本案先前經
    理已交代下來，勢必要通過此一申貸案，是以在我進行複審時，並未就徵信內容
    仔細檢視」等語，益徵被告己○○、丙○○於謝中庭辦理徵信工作完成後，在分
    別辦理初審及放款審議會議時，明知有違反前開台灣銀行各作業規定及公務員服
    務法之情形，仍執意就其等職務上主管之貸放款事務，以讓廣聯公司機器貸款案
    違反規定通過核准之方式放款，而直接圖醒豐公司、廣聯公司及阮素芬之不法利
    益甚明。
  (七)本件廣聯公司就其使用之「Ａ倍型四色印刷機」向台銀健行分行辦理申貸案，該
    行於八十四年五月二十七日核准，於同月三十一日，該貸款撥入該廣聯公司於行
    第000000000000號帳戶，此有臺灣銀行放款借據、臺銀健行分行催
    收款（逾期放款）轉帳呆帳案查核報告影本乙份可證（見調查卷第五七頁、偵查
    卷第一三六頁），而依被告丙○○於調查站供稱：「（問：有無補充？）答：健
    行分行會承作廣聯公司一千萬元之機器貸款，對銀行而言整個案件只是多貸出三
    百萬元而已，但是擔保品卻多了價值一千九百萬元之機器，即可償還一千四百多
    萬元之逾期放款，所以同意貸放」等語，復參以前揭潘杏茂委請陳中堅律師發予
    被告李永州之律師函稱：「：：另於八十四年五月間再以廣聯公司名義，以中古
    小森牌全開四色印刷機（八十二年十一月自日本進口，該印刷機於八十二年進口
    時即以向中國租賃公司設定動產抵押借款四百萬元）設定動產抵押向台灣銀行健
    行分行貸款一千萬元，而僅將其中三百萬元交付給廣聯公司，其餘七百萬元則飽
    入私囊：：」等語，堪認被告乙○○、李永州等人自台銀健行分行貸得上開一千
    萬元後，係將該不法利益轉交其中三百萬元予潘杏茂。又依卷附台銀健行分行八
    十七年十一月十日銀健營字第六二六六號函所檢附廣聯公司帳號第000000
    000000號支票影本、台銀健行分行本行本票、臺灣銀行本行支票申請書代
    收入傳票、台灣銀行放款收回登錄單所示，被告李永州依上開所述，既持有廣聯
    公司大、小章，其與乙○○取得前開貸款後，遂另以廣聯公司之支票，由阮素芬
    提領七百萬元供乙○○支用，乙○○並將其中六百五十八萬七千二百六十八元轉
    償醒豐公司之逾期款（包括本息），及交由阮素芬提領現金或轉存入阮素芬設於
    華銀五權分行之Ｓ五八七一一號帳戶使用，有上開資料可證（見調查卷第三六四
    頁至第三六七頁；偵查卷第二六三頁至第二七三頁）。本件廣聯公司所使用之「
    Ａ倍型四色印刷機」所有權屬中租迪和公司所有，已如前述，廣聯公司在無所有
    權情況下，依法本不得以之作為向台銀健行分行之擔保品，被告己○○、丙○○
    及共同被告李永州等人均任職台灣銀行多年，且分別擔任分行經理、襄理、中級
    專員，均應知此項規定，竟夥同被告乙○○以前開非屬廣聯公司所有之機器供作
    擔保而貸放一千萬元予廣聯公司，最後致使台銀健行分行無從求償，形成高達一
    千零八十八萬八千餘元之呆帳損失，亦有前揭台灣銀行催收款項（逾期放款）轉
    銷呆帳案查核報告記載明確，己○○、丙○○、李永州、乙○○等人因而共同圖
    利廣聯公司三百萬元、醒豐公司六百五十八萬七千二百六十八元，餘款依上開事
    證顯由阮素芬支用其餘部份之四十一萬二千七百三十二元甚明。
　(八)綜上所述，足證被告己○○、丙○○及乙○○等三人上開所辯顯係飾卸之詞，不
    足採信。是罪證明確，其三人犯行均堪以認定。又證人潘杏茂、阮素芬及共同被
    告李永州等人因均潛逃國外，有內政部警政署入出境管理局檢送之出入境紀錄足
    按，本院雖無法予以傳喚到庭作證，但本件事實已臻明確，故並不影響本件事實
    之證定，併此明。
二、查被告行為時貪污治罪條例第六條第一項第四款 (即八十一年七月十七日修正)
    規定：「對於主管或監督之事務，直接或間接圖利者，處五年以上有期徒刑，得
    併科新台幣一百萬元以下罰金，未遂犯罰之。」，八十五年十月二十三日修正同
    條項第四款規定：「對於主管或監督之事務，直接或間接圖利私人不法利益者，
    ，處五年以上有期徒刑，得併科新台幣三千萬元以下罰金，未遂犯罰之」，九十
    年十一月七日修正同條項第四款規定：「對於主管或監督之事務，明知違背法令
    ，直接或間接圖自己或其他私人之不法利益，因而獲得利益者，處五年以上有期
    徒刑，得併科新台幣三千萬元以下罰金」。比較行為時法、中間法及裁判時法之
    結果，最高本刑均規定為五年以上有期徒刑，但行為時法，其罰金刑定為新台幣
    一百萬元以下，中間法及裁判時法定為新台幣三千萬元以下，自以行為時法對被
    告最為有利。惟就其犯罪構成要件觀之，裁判時法對於主管或監督之事務，明知
    違背法令，直接或間接圖自己或其他私人之不法利益，因而獲得利益者，係以「
    明知違背法令」，「直接或間接圖自己或其他私人不法利益」，「因而獲得利益
    」者為要件。將刑之可罰性，限縮在圖私人不法利益，排除圖利國庫之行為，並
    明定所圖得利益為不法利益，將圖利罪規定為實害犯，以獲得利益為必要且不罰
    未遂犯，比較行為時法及裁判時法之結果，又以裁判時法之規定對被告較為有利
    。本件被告己○○、丙○○二人明知上開放款行為違反台灣銀行擔保品處理辦法
    第四條、台灣銀行授信作業程序之規定及公務人員服務法第六條、第十三條第一
    項之規定（公務員不得假借權力，以圖本身或他人之利益。此項規定公營事業機
    構服務人員，亦適用之），猶執意放款，而直接圖利廣聯公司三百萬元、醒豐公
    司六百五十八萬七千二百六十八元及阮素芬四十一萬二千七百三十二元，均該當
    於行為時及裁判時貪污治罪條例第六條第一項第四款之構成要件，自應適用行為
    時法即八十一年七月十七日修正之貪污治罪條例處斷，合先說明。
三、核被告己○○、丙○○二人所為，均係犯八十一年七月十七日修正之貪污治罪條
    例第六條第一項第四款之對於主管事務直接圖利罪。至被告乙○○雖非屬依據法
    令從事公務之人員，或受公務機關委託承辦公務之人，但因與具有公務員身分之
    己○○、丙○○及共同被告李永州等人，共犯貪污治罪條例之罪，依同條例第三
    條之規定，亦應適用貪污治罪條例之規定處斷，是核被告乙○○所為係犯八十一
    年七月十七日修正之貪污治罪條例第六條第一項第四款之對於主管事務直接圖利
    罪及刑法第二百十六條、第二百十條之行使變造私文書罪。被告己○○、丙○○
    、乙○○及共同被告李永州等四人對上開圖利部分，及乙○○、共同被告李永州
    等二人對上開行使變造私文書罪部分，均具有犯意聯絡及行為分擔，均為共同正
    犯。又被告乙○○、共同被告李永州等二人變造私文書後持以行使，變造之低度
    行為已為行使之高度行為所吸收，不另論罪。另被告乙○○所犯上開圖利及行使
    變造私文書等二罪間具有方法、結果關係，應依牽連犯之規定從一重之圖利罪處
    斷。至被告己○○、丙○○、乙○○等人利用不知情之謝中庭犯罪，應為間接正
    犯。原審疏未詳予審究，遽以九十年十一月七日修正之貪污治罪條例第六條第一
    項第四款圖利罪所規定之「明知違背法令」，係指違背法律、法律授權之法規命
    令、職權命令、自治條例、自治規則、委辦規則等，對多數不特定人民就一般事
    項所作對外發生效果之規定而言，行政機關內部之行政規則，則不包括在內。而
    公有國營事業機構所發布之作業準則，因僅對該事業機構內部有拘束力，對一般
    人民並不生任何拘束力，自非屬上開條例所稱之「法令」，爰認被告己○○、丙
    ○○、乙○○等三人並不成立圖利罪，及認被告乙○○行使變造私文書部分犯罪
    並不能證明，而為無罪之判決。惟查公務人員服務法第六條、第十三條第一項及
    台灣銀行擔保品處理辦法、台灣銀行授信作業程序，亦係九十年十一月七日修正
    之貪污治罪條例第六條第一項第四款圖利罪所規定之「法令」，另被告乙○○行
    使變造私文書部分之犯行亦堪以認定（已如前述），原判決為無罪之判決，自有
    違誤。檢察官上訴意旨執此指摘原判決不當，非無理由，應由本院將原判決予以
    撤銷改判（撤銷之效力及於被告乙○○之偽造有價證券及詐欺取財部分）。爰審
    酌被告等三人犯罪之動機、目的、手段、圖利之金額高達一千萬元及犯後均否認
    犯罪，且迄今尚未賠償台銀健行分行等一切情狀，各量處被告等三人如主文第二
    項至第三項所示之刑，並依同條例第十六條之規定宣告褫奪公權三年，以示懲儆
    。又被告等三人所圖利之金額一千萬元應予追繳，如全部或一部無法追繳時，以
    其財產抵償之。
四、公訴意旨另以：被告乙○○於前開時間除為上開醒豐公司之負責人外，並同時為
    鈺豐公司、忠合公司、芳州公司等公司之實際負責人。其於醒豐公司被列為拒絕
    往來戶後，台銀健行分行、中工分行及華銀五權分行均分別向其催討，因其實際
    擔任負責人之數家公司在短期內陸續遭各家銀行拒絕往來，無法再獲得貸款週轉
    ，致難以營運，惟鈺豐公司之資產遠大於醒豐公司，乙○○為使鈺豐公司及忠合
    公司能繼續營運，不致被醒豐公司之債務拖累，竟於八十四年三月間，與共同被
    告李永州謀議，擬以人頭貸款，並由李永州出面向行庫關說給予貸款以償還逾期
    款，李永州應允後，適當時被害人潘杏茂因成立廣聯公司而向醒豐公司購買印刷
    紙張，彼此又再聯繫，乙○○知潘杏茂之財務狀況欠佳，認為有機可乘，竟起意
    詐欺取財，而與李永州共同意圖為自己不法之所有，於八十四年四月間，藉故介
    紹李永州與潘杏茂認識，隨後乙○○向潘杏茂遊說稱李永州為台銀經理，可以較
    優渥之條件向金融機構辦理貸款，並以貸款所得款項合夥購地、購置機器，俾擴
    充公司經營規模，李永州亦向潘杏茂提出合作條件為給予百分之三十乾股，所須
    資金由其負責向華南銀行辦理信用貸款，但廣聯公司之公司章及負責人章即俗稱
    之大、小章，及董事章、公司資料等要交給李永州，所借得之金錢由李永州統一
    運用，潘杏茂因急於取得資金以增購印刷機俾利生產，不知李永州、乙○○有詐
    ，而陷於錯誤乃予同意，並交付上開李永州要求交付之大、小章、董事章及公司
    資料等，由李永州以廣聯公司名義向華銀五權分行辦理信用貸款一千五百萬元，
    越數日，華銀五權分行洪姓經理、承辦人、李永州、乙○○等相偕至廣聯公司，
    之後約再半個月，李永州便通知潘杏茂到華銀五權分行辦理申請貸款之手續，潘
    杏茂到場時，李永州、被告乙○○、及潘杏茂之妻戊○○均在場，李永州並使被
    告乙○○擔任保證人，辦完手續後，李永州向潘杏茂稱貸款核撥時會直接撥入廣
    聯公司之帳戶，但要到日本買印刷機時再動用，因原先所談之合作條件即約定所
    有資金均由李永州統一運用，李永州則於華銀五權分行於八十四年五月十五日撥
    下，李永州將其中之半數即七百五十萬元交付被告乙○○，李永州、被告乙○○
    因而以前開詐術使被告乙○○取得七百五十萬元，被告乙○○則隨即作帳轉償忠
    合公司在台銀五權分行之逾放款。嗣潘杏茂擬前往日本購買印刷機而向李永州要
    求動用時，李永州卻向潘杏茂佯稱乙○○為該貸款之保證人，乙○○借用七百五
    十萬元，要過幾個月才能還，潘杏茂因事先不知李永州已將其中七百五十萬元交
    給乙○○，而心生不悅，乃與李永州發生爭執，李永州嗣偕乙○○至台中縣太平
    市廣聯公司向潘杏茂解釋，並保證會籌足資金，但乙○○借用七百五十萬元，要
    過幾個月才能還，要等乙○○還了之後才能到日本購買印刷機，惟潘杏茂急於購
    買印刷機營業，李永州、乙○○二人又共同基於前開詐欺之概括犯意，向潘杏茂
    佯稱如果要快的話，只好用廣聯公司所使用之Ａ倍型四色印刷機向台銀健行分行
    辦理抵押貸款，潘杏茂則告以該印刷機係於八十二年十月一日向中租迪和公司租
    賃，租賃期間自八十三年一月一日起至八十五年十二月一日止，並已設定動產抵
    押還有部分款尚未到期，怎麼能辦呢？李永州說台銀健行分行部分沒問題，他會
    處理好即會去打點安排，但要潘杏茂交付購買該印刷機之所有買賣資料，潘杏茂
    在無計可施之情況下，只好將該印刷機之所有買賣資料交給李永州，李永州還說
    只要潘杏茂配合，一切會辦好的，不要擔心。李永州、乙○○二人旋又至台銀健
    行分行與經理己○○、襄理丙○○私下洽談清償債務及辦理抵押貸款事宜，獲致
    結論為：「(一)乙○○將時價一千五百萬元之前述以醒豐公司名義辦理抵押貸款而
    設定不動產抵押之台中市西區○○○○街一九六號房屋所有權移轉給李永州，但
    登記所有權人為李永州之妻阮素芬，由李永州承受醒豐公司於健行分行之債務。
    (二)醒豐公司之債務，由李永州以上開因承受債務而取得之台中市西區○○○○街
    一九六號房屋再設定一千萬元，並以其妻阮素芬之名義向台銀健行分行貸款八百
    萬元，其中三百五十萬元係行員購屋貸款，其餘四百五十萬元係一般購屋，用以
    轉償上開債務中之八百萬元。其餘部分，以廣聯公司之名義，用印刷機器貸款一
    千萬元，並將部份款項轉償醒豐公司之逾期款，除可免醒豐公司資產遭查封而得
    以繼續營運外，且可降低台銀健行分行之逾放比率。」，亦即李永州不需花費任
    何現金即可獲得市價一千五百萬元之房屋一棟，並可俟機以阮素芬名義提領，乙
    ○○對台銀健行分行之貸款債務並同時清償而解決，談妥後，李永州隨即於同年
    四月二十四日以阮素芬之名義向台銀健行分行提出內容略為：「有意向醒豐公司
    承購前述不動產，並願代為清償該公司之債務，請同意塗銷設定。」之申請書，
    李永州並以廣聯公司名義向台銀健行分行申請擬以廣聯公司進口之Ａ倍型四色印
    刷機設定動產抵押貸款一千萬元，嗣經以前開方法貸得一千萬元後，該貸款於八
    十四年五月三十一日撥入該行第000000000000號廣聯印刷股份有限
    公司之帳戶，除提出其中之三百萬元交廣聯公司外，李永州、乙○○即共同意圖
    供行使之用，並基於概括之犯意，偽造廣聯公司之支票，連續以偽造之廣聯公司
    支票由阮素芬提領七百萬元供乙○○支用，乙○○並將其中六百五十八萬七千二
    百六十八元轉償醒豐公司之逾期款（包括本息），及交由阮素芬提領現金或轉存
    入阮素芬設於華銀五權分行之Ｓ五八七一一號帳戶，嗣李永州、阮素芬均移居加
    拿大，廣聯公司於貸後二個月即未繳利息，隨後並停業，雖台銀健行分行循民事
    途徑求償，但因作為徵信所用之廣聯公司所使用之Ａ倍型四色印刷機所有權屬中
    國租賃股份有限公司所有，致使台銀健行分行無從求償，形成高達一千零八十八
    萬八千餘元之呆帳損失。嗣為潘杏茂發覺上情，經與朋友討論發現可能中了圈套
    ，乃委任陳中堅律師發函給台銀、華銀及李永州。李永州便與乙○○相偕找潘杏
    茂，並說：「一定要配合我們，沒有的話一切貸款也都出來了都由廣聯名義向銀
    行貸款，我們幫你向銀行借錢部分也都有連保，所以我們拿的部分也是應該的，
    現在反悔要還銀行也不可能了，只有再合作下去，你才不會給人看笑話，而且廣
    聯現有的錢，我也不可能交給你，萬一你無法經營，我們怎麼對得起銀行朋友。
    」就這樣，潘杏茂在無奈之下又無他辦法之下只有寄望一絲希望，若與他們合作
    是否可救回一切，李永州、乙○○等便對潘杏茂說：「在工業區○○路有廠房，
    用廣聯現有資金買起來，廣聯就不要管他，另再工業區開印刷廠，資金問題由我
    們處理，負責人由你太太負責，這樣你就不會沒工廠了」，乙○○並虛偽偕同潘
    杏茂至台中工業區勘查土地，並至日本參觀印刷機，但是一切就緒後，公司組織
    卻又無李永州、乙○○的名義，但計畫卻是向銀行將貸款上億元，所以，潘杏茂
    斷然與李永州、乙○○等翻臉，始未再繼續受害。因認被告乙○○另涉有刑法第
    二百零一條第一項偽造有價證券及第三百三十九條第一項詐欺取財等罪嫌云云。
    經查：
（一）按犯罪事實應依證據認定之，無證據不得認定犯罪事實，刑事訴訟法第一百五
      十四條第二項定有明文。又認定不利於被告之事實，須依積極證據，苟積極證
      據不足為不利於被告事實之認定時，即應為有利於被告之認定，更不必有何有
      利之證據（最高法院三十年上字第八一六號判例參照）。
（二）公訴人認被告乙○○涉有上開偽造有價證券及詐欺取財等犯行，無非係以：(1)
      一紙由被害人潘杏茂所書立之信函；(2)證人甲○○、沈土人之證言；(3)負責上
      開貸款之鑑價事宜之大華公司係由被告乙○○介紹予共同被告李永洲。且被告
      乙○○亦擔任該貸款之連帶保證人，並於該貸款核撥後，取得半數貸款（七百
      五十萬元）；(4)事後介紹並帶同被害人潘杏茂至台中工業區內勘查土地等情為
      其論據。訊據被告乙○○固坦承有於右揭時地，介紹大華公司予共同被告李永
      州，及在廣聯公司向華南銀行申貸一千五百萬元時，擔任該貸款之連帶保證人
      ，並於該一千五百萬元貸款獲准撥款後，取得其中七百五十萬元，用以償還其
      所經營之忠合公司向台灣銀行所貸之債務等事實不諱，惟堅詞否認有上開偽造
      有價證券及詐欺取財等犯行，辯稱：上開貸款相關事宜均由共同被告李永洲一
      手包辦，伊並未參與。又當時係因李永州向伊承諾，要將所貸得款項之半數即
      七百五十萬元，用以償還伊所經營之忠合公司向臺灣銀行所貸之部分債務，伊
      始同意擔任上開貸款之連帶保證人，實際上伊並未經由該貸款，取得任何款項
      。另伊係應李永州之邀，將伊所經營之醒豐公司所有價值一千五百萬元之上開
      房屋，出售予案外人阮素芬，換取免除醒豐公司向臺灣銀行所貸一千五百萬元
      （分別為一千萬元及五百萬元）之債務，至相關細節，亦由李永州辦理，伊並
      不知情，且伊實際上亦未取得任何金錢云云。
（三）本院查：(1)被害人潘杏茂、共同被告李永州及證人阮素芬於偵、審中，經合法
      傳喚而均未到庭應訊，且被害人潘杏茂於八十六年十二月二十二日；共同被告
      李永洲於八十六年五月二十八日；證人阮素芬八十五年十二月二十九日，由中
      正機場出境後，即均未再入境，有入出境查詢結果三紙在卷可稽。(2)觀諸上開
      貸款過程之最終結果被告乙○○所經營之忠合公司固獲取七百五十萬元，用以
      償還原先之銀行貸款，但被告乙○○個人仍須另負一千五百萬元貸款之連帶保
      證人責任；且被告乙○○所經營之醒豐公司事後固得以免除向臺灣銀行所貸之
      一千五百萬元債務，但此乃係以醒豐公司所有上開價值一千五百萬元之房屋所
      有權作為代價，並非無償地獲取免除該筆銀行貸款債務之利益。衡以常情，倘
      被告乙○○果與共同被告李永州間有公訴人所指之犯意聯絡存在，應不致徒為
      免除其所經營之忠合公司之原銀行貸款七百五十萬元之債務，而使其個人擔任
      新貸款一千五百萬元之連帶保證人，致再負新貸款一千五百萬元債務之償還責
      任，且以價值一千五百萬元之上開房屋所有權，換取免除其所經營之醒豐公司
      原來對臺灣銀行所負之一千五百萬元之貸款債務。由是以觀，尚難徒憑前上開
      事證，即率認被告乙○○與共同被告李永州間有對被害人潘杏茂施以詐欺之犯
      意存在。(3)再者，廣聯公司之公司大、小印章、支票簿及存摺等公司物件，係
      因被害人潘杏茂與共同被告李永州合作，而經被害人潘杏茂同意，交付予共同
      被告李永州，由共同被告李永州全權使用。從而共同被告李永州事後再持廣聯
      公司之印章，開立支票，應屬有權使用，並非無權使用。況被告乙○○與共同
      被告李永州究係偽造廣聯公司那些支票？每張面額究係多少元？係那家銀行之
      支票？公訴人均無法指出證明之方法。是尚難認被告乙○○及共同被告李永州
      二人具有偽造有價證券之犯行。(4)又被害人潘杏茂曾於八十五年一月三日，以
      上開貸款遭挪用之事實，對共同被告李永州提出背信罪之告訴及對被告乙○○
      提出詐欺取財之告訴，嗣經臺灣臺中地方法院檢察署檢察官偵查結果認並無證
      據證明被告乙○○確有詐欺之犯行，而於八十五年七月七日，以八十五年度偵
      字第一一三號為不起訴處分確定在案，亦有上開案號之不起訴處分書一紙在卷
      可參。本件公訴人於上開詐欺案件不起訴處分確定後，再行對被告乙○○提起
      公訴（詐欺取財部分），所據之事實及證據，從形式上加以觀察，確有部分（
      即上開圖利、行使變造私文書及偽造有價證券部分）之事實與證據，並未於上
      開偵查案件中，為檢察官所調查並斟酌，雖符合刑事訴訟法第二百六十條第一
      款所定「因發現新事實或新證據，而得再行起訴」之要件。然因就詐欺取財部
      分，僅有被害人潘杏茂於不起訴處分確定後，所自行書立之書函一紙在據，尚
      無足夠之積極證據證明被告乙○○確有對被害人潘杏茂施以詐術，致被害人潘
      杏茂陷於錯誤而交付財物之行為。況依被害人潘杏茂上開書函所載，上開貸款
      係由共同被告李永州出面與其洽談，並邀約一起合作，並非由被告乙○○出面
      邀約，且被告乙○○不僅實際上未自上開貸款過程中，取得任何金錢，且其個
      人日後仍須就上開一千五百萬元之貸款，對臺灣銀行負連帶保證人之償還責任
      ，是尚難以被告乙○○事後將上開所貸得上開一千五百萬元貸款之半數（即七
      百五十萬元），用以償還其所經營之忠合公司對臺灣銀行之貸款債務，及以其
      所經營之醒豐公司所有上開價值一千五百萬元之房屋所有權，換取免除醒豐公
      司對臺灣銀行一千五百萬元之貸款債務等情，即率認被告李永州與共同被告乙
      ○○間，確有共同詐欺取財之犯意聯絡存在。
（四）綜上以觀，本件被告乙○○配合共同被告李永州參與上開貸款之申辦，其動機
      固屬可議，然本院認就現存卷內之證據觀之，尚無從令通常一般之人均不致於
      有所懷疑，而得確信被告乙○○確有公訴人所指之偽造有價證券及詐欺取財犯
      行，是被告乙○○此部分犯罪並不能證明。惟因公訴人認此部分與前開科刑部
      分係屬具有牽連犯關係之裁判上一罪，故不另為無罪之諭知，附此說明。
五、據上論結，應依刑事訴訟法第三百六十九條第一項前段、第三百六十四條、第二
    百九十九條第一項前段、八十一年七月十七日修正之貪污治罪條例第六條第一項
    第四款、第二條前段、第三條、第九條第一項、第二項、第十六條、第十七條、
    刑法第二條第一項前段、第十一條前段、第二十八條、第二百十六條、第二百十
    條、第五十五條、第三十七條第二項，判決如主文。
本案經檢察官辛○○到庭執行職務。
中      華      民      國    九十三  年    三      月      三十一      日
                                   臺灣高等法院臺中分院刑事第八庭
                                         審判長法  官  羅  得  村
                                               法　官  陳  毓  秀
                                               法  官  劉  榮  服
右正本證明與原本無異。
如不服本判決應於收受送達後十日內向本院提出上訴書狀，其未敘述上訴之理由者並
得於提起上訴後十日內向本院補提理由書（均須按他造當事人之人數附繕本）。
                                               書記官  陳  俞  豪
中     華     民     國　   九十三     年      四      月      一       日
附錄論罪科刑法條：
八十一年七月十七日修正之貪污治罪條例第六條第一項：
有下列行為之一者，處五年以上有期徒刑，得併科新台幣三千萬元以下罰金：
四、對於主管或監督之事務，直接或間接圖利者。
刑法第二百十條：偽造、變造私文書，足以生損害於公眾或他人者，處五年以下有期
徒刑。
刑法第二百十六條：
行使第二百十條至第二百十五條之文書者，依偽造、變造文書或登不實事項或使登載
不實事項之規定處斷。
                                                              　　　　　Ｆ
